【裁判字號】    98,台上,4557
【裁判日期】    980813
【裁判案由】    殺人
【裁判全文】
最高法院刑事判決            九十八年度台上字第四五五七號
上  訴  人  台灣高等法院台中分院檢察署檢察官
被      告  甲○○
                    1號（
            乙○○
                    （
            丙○○
                    （
            丁○○
            戊○○
上列上訴人因被告等殺人案件，不服台灣高等法院台中分院中華
民國九十八年六月三日第二審判決（九十八年度上重訴字第二號
，起訴案號：台灣台中地方法院檢察署九十七年度偵字第一六二
０二、一六七四五號），提起上訴，本院判決如下：
    主  文
原判決關於戊○○部分撤銷，發回台灣高等法院台中分院。
其他上訴駁回。
    理  由
本件原判決認定被害人黃恩平為中度智能障礙者，於民國九十七
年三月間結識丙○○後，在同年五月間，經丙○○帶至台中巿某
人力仲介公司尋找工作，而結識同在該仲介公司謀職之甲○○、
乙○○（原名王逢凱，綽號「阿凱」）及被告戊○○等人，由於
黃恩平無力支付該仲介公司之宿舍費用，丙○○遂將黃恩平託給
甲○○與乙○○等人照顧，共同居住在甲○○所承租之台中市○
○○街十之一號六樓之六。惟黃恩平僅曾工作過一天，即未再被
僱用，而由經濟狀況亦不佳之戊○○、乙○○供應其平日飲食，
並因工作上之緣故，波及丙○○無法在該仲介公司繼續工作，為
丙○○懷恨在心，致曾遭戊○○、乙○○及丙○○等人數度凌虐
；復於九十七年五月二十八日及五月二十九日，因黃恩平以甲○
○所申用門號0000000000號之行動電話撥打0000000000、000000
0000及0000000000等門號之網路交友電話，使甲○○上述行動電
話門號因通話費過高而遭停話，事經甲○○質問後，黃恩平表示
將負擔該筆新台幣（下同）六千餘元之通話費，卻遲無積極清償
之作為，令甲○○至為不滿。至九十七年六月十七日，甲○○要
求黃恩平向其母劉憶葶求助解決上開通話費，乃偕其利用裝設在
台中市○○路○段一號「7-11便利超商」店外之公用電話，於是
日上午八時五十六分三十一秒、九時四分十五秒，撥打劉憶葶所
持用之0000000000號行動電話，告知上情，請劉憶葶匯款清償，
然為劉憶葶誤認黃恩平可能遭人詐騙，予以拒絕。甲○○隨即返
回租住處，向乙○○、戊○○告知與劉憶葶通話之結果後，其等
因認劉憶葶既置黃恩平不顧，黃恩平又無力清償債務，且需人照
料，深受拖累，竟萌生殺人之共同犯意聯絡，推由乙○○撥打電
話通知丙○○攜帶鋤頭、圓鍬等工具南下，以殺害黃恩平。丙○
○因前揭宿怨，旋即攜帶鋤頭一支，駕駛其不知情之母張蘇秀娟
所有牌照為1339-DZ 號之自小客車，搭載其兄丁○○於九十七年
六月十七日下午約四至五時之間，抵達甲○○之租住處後。丁○
○、丙○○、甲○○、戊○○及乙○○五人即共謀殺害黃恩平，
其等乃分持拖鞋、鐵棍或徒手毆打黃恩平，致黃恩平因此身體受
傷多處。嗣甲○○、丙○○、乙○○、丁○○等四人唯恐犯行遭
人發覺，乃共同承前殺害黃恩平之接續犯意，由其等四人另基於
犯意聯絡，決議將黃恩平載往曾為丙○○等人同事之張吉邦所有
位在台中縣和平鄉南勢村台二十一線7K往白毛林區○○道路約一
點五公里處之工寮活埋。後於同日晚間約七時許，丙○○即駕駛
該部自小客車，攜帶上述之鋤頭一支，搭載乙○○（坐在右後座
）、甲○○（坐在駕駛座後方）、丁○○（坐在右前座）及黃恩
平（坐在後方中間位置）前往張吉邦之工寮，而戊○○則因未參
與謀議後續活埋事宜，且車輛無法承載，因之單獨留在前揭租住
處等候。丙○○與丁○○並於途中購買玻璃瓶裝之臺灣啤酒一瓶
飲用，迨至上開工寮外下車後，甲○○思及黃恩平欠債未還，憤
而竟持該瓶已飲畢之臺灣啤酒玻璃瓶底座敲擊黃恩平頭部，後見
黃恩平行動遲緩，在埋屍地點再持已破碎之玻璃瓶敲擊黃恩平頭
部，致黃恩平不支跌坐在地，另丙○○與乙○○則在該工寮外覓
得繩索後，持交甲○○綑綁黃恩平，以便活埋黃恩平，其後丙○
○、丁○○、乙○○及甲○○即輪流各持上述之鋤頭一支挖掘埋
屍之坑洞，再由其四人分工自黃恩平之下半身起開始往上覆土掩
埋其身體，終致黃恩平窒息而死亡。嗣黃恩平之屍首遭不明野狗
啃食外露，而於九十七年六月二十六日上午十一時三十分許，為
台灣電力股份有限公司台中區營業處外包工程抄錶員池勇恩至上
開工寮處欲抄寫錶號編號00-0000-00號之電錶時發覺，始報警查
獲上情等情。因而撤銷第一審關於論處戊○○共同殺人罪刑部分
之判決，改判論處戊○○共同殺人未遂罪刑，固非無見。
惟查共同正犯就犯意聯絡範圍內之行為，應同負全部責任，非僅
就其自己實行之行為負責，故正犯中之部分人其犯罪已達既遂程
度者，其他正犯亦應以既遂論科。原判決既認定戊○○與乙○○
、丙○○、丁○○、甲○○等人共同謀議殺害黃恩平後，在甲○
○承租之住處，分持拖鞋、鐵棍或徒手毆打黃恩平，嗣因恐其犯
行遭人發覺，而由甲○○等四人將黃恩平載至張吉邦之工寮予以
活埋，因而致黃恩平窒息死亡等情。則戊○○雖未參與活埋被害
人部分之行為，但其既有共同謀議殺被害人，且有參與在甲○○
租住處之殺人犯行，就活埋被害人之犯行，如係在其殺人犯意聯
絡範圍內之行為，戊○○就其他正犯活埋被害人犯行，仍應共負
殺人既遂刑責。查丁○○於九十七年七月九日偵查中結證：戊○
○知道要埋掉黃恩平之事等語（見偵字第一六二０二號卷第五十
八頁）；乙○○於九十七年七月九日警詢中證稱：「當時僅我胞
兄戊○○反對（指要活埋黃恩平之事），但經丙○○告訴他要活
埋之理由後，我哥哥就不講任何話了。」等語（同上卷第四十二
頁），二人所述如果無訛，似足以證明戊○○應知悉要活埋被害
人之事，最後亦未反對阻止，原判決又認其係因車輛無法承載，
致未同車前往工寮，則其就被害人被活埋致死之事實，能否不負
共同正犯刑責，即非無研求餘地。究竟實情如何？原審未進一步
詳查剖析明白，即遽認戊○○僅應負殺人未遂罪責，難認適法。
檢察官上訴意旨指摘原判決關於戊○○部分違法，尚非全無理由
，應認有發回更審之原因。
二上訴駁回部分：
按刑事訴訟法第三百七十七條規定，上訴於第三審法院，非以判
決違背法令為理由，不得為之。是提起第三審上訴，應以原判決
違背法令為理由，係屬法定要件。如果上訴理由書狀並未依據卷
內訴訟資料，具體指摘原判決不適用何種法則或如何適用不當，
或所指摘原判決違法情事，顯與法律規定得為第三審上訴理由之
違法情形，不相適合時，均應認其上訴為違背法律上之程式，予
以駁回。本件檢察官上訴意旨略稱：(一)、原判決事實欄記載「…
…竟萌生殺人之共同犯意聯絡，推由乙○○撥打電話通知丙○○
攜帶鋤頭、圓鍬等工具南下，以殺害黃恩平。丙○○因前揭宿怨
，旋即攜帶鋤頭一支（未扣案），……竟在上開租住處，與丙○
○、甲○○、戊○○、乙○○共謀殺害黃恩平，其等乃分持拖鞋
、鐵棍或或徒手毆打黃恩平，致黃恩平因此身體受傷多處。」等
情。然理由欄僅說明「鋤頭」不予沒收之理由，對於上述拖鞋、
鐵棍等物均未予宣告沒收，又未說明不予沒收之理由，自屬違法
。(二)、被告等人先於台中市○○○街十之一號六樓之六毆打被害
人，其血跡遍佈衣櫃、窗簾、書桌、矮櫃、浴室、床架，此有台
中縣警察局刑案現場勘查卷可稽，且案發前數日即不讓被害人進
食，寀發當日先後毆打被害人三次以上，活埋時為了不讓被害人
有逃生之機會，更將其手腳綑綁，是被告等共同凌虐、活埋被害
人致死，其手段殘酷，原判決僅量處甲○○、丙○○、乙○○有
期徒刑十五年，量處丁○○有期徒刑十二年，其量刑顯未斟酌其
犯罪手段殘酷，自有違誤等語。
惟查原審認定被告甲○○、丙○○、乙○○、丁○○有前開共同
殺死黃恩平之犯行，係以該事實已據甲○○、丙○○、乙○○坦
承不諱，丁○○亦供承有參與殺黃恩平之犯行，雖其辯稱；係受
乙○○之脅迫而為云云，然乙○○否認有脅迫丁○○之情事，且
丁○○與其胞弟丙○○二人同時在殺人現場，乙○○應無以一人
之力支配丁○○之可能，故丁○○所辯為不可採。被害人之屍體
經其母劉憶葶指認，確係黃恩平，且經內政部警政署刑事警察局
（下稱刑事警察局）予以DNA 型別鑑定，結果認死者為劉憶葶之
親生子；又該屍體經檢察官督同法醫師相驗及解剖後，認係遭掩
埋造成窒息為最可能造成死亡之原因，有刑案現場平面圖、測繪
圖、現場及解剖照片、相驗筆錄、相驗屍體證明書、解剖鑑定報
告書及刑事警察局之鑑驗書等在卷可稽。在甲○○之租住處採集
之疑似血跡之DNA與黃恩平之DNA-STR型別相同，有刑事警察局鑑
驗書可按等證據資料，予以綜合判斷，認甲○○、丙○○、丁○
○、乙○○四人所為，均係犯刑法第二百七十一條第一項之殺人
罪，並酌情量處甲○○、丙○○、乙○○各有期徒刑十五年，均
褫奪公權十年；量處丁○○有期徒刑十二年，褫奪公權八年。已
詳其所憑證據及認定之理由，所為論斷，均有卷存證據資料可
資覆按。檢察官上訴意旨雖指摘原判決上開部分違背法令，然查
供犯罪所用或犯罪預備之物，以屬於犯罪行為人者為限，「得」
沒收之，但有特別規定者，依其規定，刑法第三十八條第一項第
二款、第三項定有明文。既規定「得沒收」，而非「應沒收」，
則法院認不須沒收，而未諭知沒收，自不違法，法院於判決內未
說明不予宣告沒收之理由，按諸刑事訴訟法第三百十條規定意旨
，亦不違法。本件被告等用以行兇之拖鞋及鐵棍，原判決未認定
係何人所有，又未經扣案，且非違禁物，則原判決未諭知沒收，
雖未說明不予宣告沒收之理由，並無何違法可言。上訴意旨執此
指摘原判決有理由不備及理由矛盾之違法，並非合法之上訴理由
。原審量刑時，已審酌生命之價值，無從衡量，被告等竟以輕率
之理由，激烈之手段，恣意殘殺一名中度智能障礙者，毀棄吾人
共同生活之基本法秩序，人性何在？其等造成被害人家屬終生之
哀痛，又除被告丙○○、丁○○二人已與被害人黃恩平之母成立
和解外，其他被告迄無能與被害人家屬達成民事和解，稍事賠償
，復經斟酌被告丙○○、甲○○、乙○○、戊○○坦承犯行，及
其他對被告等有利、不利之一切情狀，分別量處前述之刑，足徵
原判決量刑時已審酌被告等之犯罪手段，上訴意旨就原審量刑職
權之合法行使及已審酌說明之事項，任意指摘為違法，亦非適法
之上訴理由。衡以前開說明，此部分之上訴為違背法律上之程式
，應予駁回。
據上論結，應依刑事訴訟法第三百九十七條、第四百零一條、第
三百九十五條前段，判決如主文。
中    華    民    國  九十八  年    八    月   十三   日
                      最高法院刑事第五庭
                          審判長法官  陳  正  庸
                                法官  賴  忠  星
                                法官  林  秀  夫
                                法官  宋      祺
                                法官  陳  祐  治
      本件正本證明與原本無異
                                      書  記  官
中    華    民    國  九十八  年    八    月  二十四  日
                                                      Q


司法院資訊處製作；財團法人民間司法改革基金會備份。
